【裁判字號】    89,訴,22
【裁判日期】    891116
【裁判案由】    偽造文書等
【裁判全文】
臺灣屏東地方法院刑事判決                            八十九年度訴字第二二號
    公  訴  人  臺灣屏東地方法院檢察署檢察官
    被      告  丁○○
    選任辯護人  林水龍
右被告因偽造文書等案件，經檢察官提起公訴（八十八年度偵字第四八四六號，併辦
案號：八十九年度偵字第八號）本院判決如左：
    主  文
丁○○連續行使偽造私文書，足以生損害於他人，處有期徒刑貳年。
土地暨建物贈與所有權移轉契約書正本及影本上偽造之「丙○○」簽名拾陸枚（正本
貳份，每份貳枚，影本共陸份），均沒收。
    事  實
丁○○原住居在屏東縣內埔鄉龍泉村，知悉鄰村獨居之退伍榮民丙○○頗有積蓄，遂
接近丙○○，照顧丙○○之生活起居，且表示願與丙○○結婚，並經丙○○同意，嗣
與丙○○於民國（下同）八十五年六月二十六日辦理結婚登記，然丁○○明知丙○○
並未表示要將其所有之財產轉讓予伊，竟基於偽造文書之概括犯意，自八十六年八月
廿八日起，盜用丙○○開設在台灣銀行屏東分行之退伍優惠存款存簿之印章，再使不
知情之第三人為其將要提領之金額填載於台灣銀行優惠存款之取款憑條上，再自行盜
用丙○○之印章於該取款憑條上，向該行行使以質借提領十五次共計新台幣（下同）
六十二萬九百元之借款，供己花用殆盡，又於八十七年十二月廿八日，盜用丙○○之
印章及使不知情之第三人為其偽簽丙○○之署押於土地暨建物贈與所有權移轉契約書
上（土地及建物各一份），持以向屏東縣內埔鄉公所行使，並申辦將丙○○所有座落
內埔鄉○○段五一六、五一八號土地及其上建築卅四號即門牌號碼龍善路五十一號房
屋等不動產贈與伊之事宜，致該管承辦人員張仁發不察，乃登載於職務上掌管之文書
上，嗣再於八十八年二月間，將上開不動產設定抵押權予不知情之陳賢廷、劉台英後
，得款五十萬元供己花用，均足生損害於戶籍機關管理戶籍及地政機關管理地籍資料
之正確性與丙○○。案經丙○○訴請臺灣屏東地方法院檢察署檢察官偵查起訴。
    理  由
一、訊據被告丁○○固對其於前述時地持告訴人丙○○之印章與存摺，使不知情之第
    三人為其填具上述取款憑條，再使用告訴人之印章後，持該取款憑條向台灣銀行
    屏東分行行使，而領取告訴人之優惠存款花用殆盡，再持卷附之土地暨建物贈與
    所有權移轉契約書，向屏東縣內埔鄉公所行使，申辦將告訴人所有，位於屏東縣
    內埔鄉○○段五一六、五一八號土地及其上建築卅四號即門牌號碼龍善路五十一
    號房屋等不動產贈與伊之事宜，嗣再將上開不動產設定抵押權予不知情之陳賢廷
    、劉台英後，得款五十萬元供己花用之事實均供承無誤，惟辯稱上開行為除借款
    五十萬元部分外均係告訴人指示並同意其所為，而所得款項亦多做為其與告訴人
    共同家用等語。然查：
（一）被告之前開犯行已經告訴人先後於偵查及本院審理中多次指明，並有卷附贈與
      所有權移轉契約書影本（土地及建物各一份）、優惠存款質借明細表、存摺影
      本、內埔鄉○○段五一六、五一八號土地及建物登記謄本、取款憑條原本九張
      及影本十五張等附卷可稽。
（二）卷附被告持以向台灣銀行屏東分行提款之取款憑條上之字跡均非均告訴人所為
      ，除經告訴人陳明外，並經內政部警政署刑事警察局鑑定認該取款憑條上之字
      跡非告訴人所為，此有該局八十九年八月七日刑鑑字第１０８１２８號鑑定通
      知書在卷足稽，而被告先於本院八十九年三月七日及三十日審理中陳稱其確有
      持告訴人之印章及存簿向台灣銀行屏東分行提領款項，並由服務人員或告訴人
      填載取款憑條，分次提領告訴人之優惠存款，嗣於本院同年七月二十七日審理
      中，命將自台灣銀行屏東分行所調閱之卷附取款憑條送請鑑定筆跡後，又改稱
      告訴人於銀行之存款均係告訴人自行前往領取，前後矛盾不一，被告之辯解即
      難以採信，而被告並不識字，故前往提領款項所用之取款憑條均委由他人代為
      填寫，已經被告於本院八十九年三月三十日審理中陳明，是若前述款項之提領
      均為告訴人所為，或為告訴人所授意，則告訴人大可於自行填寫取款憑條並用
      印後，再交予被告行使，顯無必要由被告另委由銀行行員或其他第三人代行，
      足見被告確係未經告訴人同意，而盜用告訴人之印章，並偽造取款憑條向銀行
      行員領取款項。
（三）告訴人迄八十八年七月底止，其優惠存款共計尚餘六十二萬八千餘元，然卻已
      透借支六十二萬九千餘元（含利息），此有偵查卷附台灣銀行屏東分行所提供
      之（八八）銀屏營字第五八七九號函及附卷可憑，其中於八十六年八月二十八
      日迄八十八年七月五日即已提領六十二萬零九百元，此有卷附之取款憑條十五
      張可稽，而其中可調閱之九張取款憑條經鑑定結果均非告訴人所填寫，已如前
      述，則衡諸常情，告訴人為一退伍軍人，該優惠存款為其身為退伍榮民所享有
      之特殊利益，若非有特別因素，其顯無必要將該存款提領殆盡，而喪失該優惠
      利率之利益，然該筆六十二萬餘元款項之提領，竟無一為告訴人所為，且用途
      均係用於被告自己之房屋貸款、會款，則縱被告與告訴人有實質之夫妻關係存
      在，但被告此等將告訴人之存款，盡花用於自己身上，取得所有之利益，卻將
      全部之不利益歸告訴人承受，顯與常情有違，足見告訴人所稱其均不知情，未
      曾同意被告領取該筆款項，而均為被告所盜領一節，應值採信。
（四）被告所持以向屏東縣內埔鄉公所行使，用以辦理前述土地與地上建物所有權移
      轉之土地暨建物贈與所有權移轉契約書，並非告訴人所親自簽署之事實，除經
      告訴人一再指陳外，卷附之土地暨建物贈與所有權移轉契約書經本院依職權送
      請內政部警政署刑事警察局鑑定結果，認該契約書上丙○○之簽名並非告訴人
      所為，此有該署八十九年二月十七日刑鑑字第１７９８２號鑑驗通知書足稽，
      而告訴人名下僅有此筆不動產之事實，已經告訴人陳明，復為被告所不否認，
      則告訴人對於其僅有一筆不動產之移轉顯然應該慎重其事，當無將至為重要之
      贈與所有權移轉契約書之簽署委由他人為之；再前開不動產贈與所有權移轉契
      約書係在八十八年春節期間，經告訴人在被告自外回家時，於被告所騎之機車
      中所發現，此經告訴人於偵查中具狀陳明，而被告於本院八十九年三月七日審
      理中亦陳稱，該移轉契約書、授權書確係告訴人於其甫自外辦理土地移轉手續
      回家時，在其機車上所發現，則若該書類均為告訴人所簽署，並經告訴人同意
      被告前往辦理不動產所有權移轉之手續，告訴人顯不可能有所謂在被告機車中
      「發現」上開書類之情事，另告訴人尚有一名親弟詹益璧在大陸地區，並曾多
      次來台，已經告訴人及詹益璧到庭陳明，衡諸人情之親疏，告訴人顯無理由未
      經告知其弟，即將其名下僅有之不動產移轉贈與被告，復又被告將其全部優惠
      存款提領殆盡，是被告所辯該不動產贈與所有權移轉契約書為告訴人所交付之
      詞即無可採，告訴人之指述應堪採信。
（五）對於告訴人為何要將上開不動產贈與被告，被告先稱係因告訴人於出院後，為
      感謝被告於其住院期間之照顧（見八十九年七月十八日審判筆錄），嗣改稱告
      訴人於該刀前，因恐手術不順利而發生意外，遂有意將土地及房屋過戶予伊，
      遂於開刀前填具卷附授權書，要將其名下之不動產移轉予伊，並於開刀完出院
      後再將移轉契約書交予伊等語（見八十九年七月二十七日審判筆錄），是被告
      對於告訴人所以將上述不動產贈與伊之陳述前後顯然不一，再若告訴人果因恐
      開刀發生意外，欲預先對財產作處理，其顯無理由已親自簽署授權書（確為告
      訴人親筆所簽，已經內政部警政署刑事警察局鑑定無誤，有前述該局八十九年
      二月十七日刑鑑字第１７９８２號鑑驗通知書足稽），卻未親自簽署所有權移
      轉契約書，亦無由將同一目的之二份文件分於手術前後交予被告，是被告所辯
      即不足採信。
（六）訊據被告自陳其與告訴人間自八十六年九月間後，感情即生變而不佳（見八十
      九年七月十八日審判筆錄），並稱告訴人均未給予家庭生活費用，（見同年三
      月三十日審判筆錄），核與告訴人所稱其二人於同居後不久即感情不佳且未同
      房等情大致相符，而被告卻稱告訴人曾迄八十七年間陸續指示其前往領取存款
      ，又於八十七年十二月間因感謝其於住院期間照顧，而要將名下不動產贈與伊
      ，是被告此部分辯解即屬矛盾；再被告係將告訴人之存款用於其自己之房屋貸
      款及會款之繳納，而所參加互助會所得會款亦均供作己用，而以告訴人前開不
      動產所質借之款項亦均係供作自己私人所用，此經被告於本院八十九年三月三
      十日審理中自陳無誤，則被告與告訴人既自八十六年九月間即已感情生變，告
      訴人如何可能將自己所有之不動產於八十七年十二月間同意轉讓予被告？而被
      告既亦自陳告訴人很少給予生活費用，致其必須提領存款，並以告訴人原有之
      不動產質借款項以作生活費用，但又稱所得借款與會款均係用作其私人所用，
      是其所辯即有矛盾，而其既係以該款項私人所用，亦顯不可能為告訴人所同意
      ，是告訴人所指稱其並未同意被告將不動產過戶及質借一節，應堪採信。
（七）對於被告以原為告訴人所有之上開土地及建物設定抵押與他人，以質借五十萬
      元款項一節，訊據被告先於偵查中陳稱，係要用於給付貸款所用（見八十八年
      七月二十一日偵訊筆錄），嗣於本院審理中改稱質借款項本是為供其自己買車
      作生意所用，但因告訴人不同意其外出作生意，遂將該筆借得之款項改花用於
      其他用途（見本院八十九年三月三十日審判筆錄），然證人即為被告辦理該筆
      土地建物抵押借款之代書黃美珍於偵查中結證稱，被告對其表示因被告之子甫
      退伍，需買車作生意用等語，是被告對於將土地及建物設定抵押借款之目的，
      前後及對證人所述顯有矛盾，且告訴人為一年邁且健康狀況不佳之老榮民，衡
      情當然對於其所僅有之儲蓄及財產甚為重視，非必要不會輕言處分變賣，是告
      訴人當無可能憑白將前述土地建物轉讓予被告，復未過問該筆質借所得款項之
      用途，是告訴人所指稱其並未同意被告將不動產過戶及質借一節，應堪採信。
      綜上所述，被告之罪證明確，犯行已堪認定。
二、被告丁○○盜用告訴人之印章，並用以偽造前述取款條後，持以向銀行行員行使
    ，再盜用告訴人之印章，並使用該印章及偽造告訴人之署押於前述土地暨建物贈
    與所有權移轉契約書後，持以向地政人員張仁發將告訴人同意移轉土地及建物所
    有權予被告之不實事項登載於其職務上所掌管之土地登記簿謄本等公文書上，核
    被告此部分所為，係犯刑法二百十六條之行使偽造私文書罪，應依同法第二百十
    條之偽造私文書罪處斷，及犯同法第二百十四條之使公務員登載不實罪；而被告
    所為盜用印章、偽造署押、偽造私文書之行為，均為其行使偽造私文書之階段行
    為，均不另論罪；被告先後多次行使偽造私文書之時間緊接，手段相同，所犯為
    構成要件相同之罪，顯係基於概括犯意所為，應依連續犯之規定以一罪論；另被
    告以一持偽造之前述偽造移轉契約向地政人員行使之行為，同時犯上述行使偽造
    私文書罪與使公務員登載不實罪，為想像競合犯，應從一重之連續行使偽造私文
    書罪處斷，公訴意旨認係牽連犯，尚有未洽，併此說明；再被告以一個向銀行行
    員行使偽造之取款憑條行為，使銀行行員陷於錯誤，誤認被告即為存款人或經存
    款人授權領款之人，而將告訴人之存款交付，係犯刑法第二百十六條之行使偽造
    私文書罪與同法第三百三十九條第一項之詐欺取財罪，想像競合犯，應從一重之
    連續行使偽造私文書罪，並依同法第二百十條之罪處斷。審酌被告之素行、犯罪
    動機、目的、以與告訴人結婚，取得告訴人之信任後，盜用告訴人之印章、存摺
    後，再盜領告訴人之存款為犯罪手段、與被害人即告訴人為同居之關係、犯後一
    再飾詞否認犯行，未見悔意等一切情狀，量處如主文所示之刑。至被告在土地暨
    建物贈與所有權移轉契約書各一份上偽造之「丙○○」簽名（每份二枚簽名，原
    本各一份，雖未扣案，然並無證據證明已經滅失，連同偵查卷第七、八頁各一份
    ，審判卷附影本各二份），共計十六枚，均應依刑法第二百十九條規定併宣告沒
    收。另被告盜用告訴人印章所生之印文，既均係源自告訴人真正之印章，而非偽
    造印章所生之印文，即不在刑法第二百十九條所定必須沒收之列，爰不併為收之
    諭知（最高法院四十八年台上字第一一三號判例參照）。
三、公訴意旨另認：丁○○於八十五年初藉詞願與丙○○結婚，照顧其起居生活為由
    ，接近丙○○，旋同年六月廿六日丁○○明知其與丙○○並無舉行結婚之事實，
    竟自行前往屏東縣內埔鄉戶政事務所，盜用丙○○之印章，簽蓋於結婚登記申請
    書上申辦其與丙○○已於同年一月廿六日，在內埔鄉○○村○○路五十一號宅中
    結婚之不實事項，致該管承辦人員賴桂香不察，而登載於職務上掌管之文書，另
    涉有刑法第二百十四條使公務員登載不實之罪嫌。
四、按犯罪事實應依證據認定之，無證據不得推定其犯罪事實，刑事訴訟法第一百五
    十四條定有明文。再者，認定不利於被告之事實，須依積極證據，茍積極證據不
    足為被告不利事實之認定時，即應為有利於被告之認定，更不必有何有利之證據
    ，此有最高法院三十年上字第八一六號刑事判例可資參照。
五、本件公訴人認被告涉有前述偽造文書之犯行，無非以被告供承其確有向戶政機關
    為前述結婚登記，並經證人翁玉梅、杜恩妹即屏東市長雄醫院護士於偵查中分別
    結證稱：依告訴人之病歷資料所記載，於八十五年一月廿六日，丙○○係因胃部
    上消化道出血合併貧血住院於屏東巿長雄醫院，病況嚴重，走路很不方便，根本
    不可能請假出院結婚等語，證人賴桂香於偵查中結證稱，被告係遲至八十五年六
    月二十六日始自行前往戶政機關辦理結婚登記等語，及偵查卷附之結婚登記申請
    書及戶籍謄本影本等在卷可稽為其論據。惟訊之被告則堅詞否認有公訴人所指之
    此部分犯行，辯稱其與告訴人確有結婚之意，惟因認其二人均已上年紀，無必要
    舉行公開之儀式，並由告訴人親自向證人甲○○、乙○○等人借用身分證及印章
    後，始於結婚證書上用印等語。
六、經查，證人翁玉梅、杜恩妹固於偵查中證稱，告訴人於八十五年一月二十六日時
    ，因嚴重胃出血而住於長雄醫院，依其病況不可能出院結婚等語，然證人等均係
    遲至八十八年九月間始出庭作證，此有其偵訊筆錄可稽，前後相距逾三年半之久
    ，以醫院中住院病患更迭之頻繁及證人等與告訴人僅為一般醫護人員與病患之關
    係，顯不能期待證人等可以記憶告訴人於多年前之八十五年一月二十六日當日身
    體之狀況，可見證人等均係以卷附之病歷資料為依據而推測陳述，則渠等對於告
    訴人病歷所載以外之相關情事，諸如告訴人是否有何人前往看護？告訴人於住院
    期間是否曾短期外出？若有外出，其次數、時間各為何？是否曾提及要辦結婚手
    續等事項，均顯難期待證人等可以記憶清楚，而且，證人翁玉梅雖依據病歷資料
    所載判斷，認告訴人於前開時間之身體狀況不可能外出結婚，然此應係指告訴人
    之身體狀況無法為一般之結婚儀式，設若告訴人與被告所為僅係向證人甲○○、
    乙○○借用印章，並在結婚證書上用印等不甚耗費體力，並可由他人陪同或代行
    之事項，是否亦無力為之，顯非無疑，是證人翁玉梅、杜恩妹此部分依病歷資料
    所為推測之詞，即難遽採為認定被告犯罪之依據；次查，告訴人與被告自八十四
    年間起至八十八年間止確有同居，並有類似夫妻之關係之事實，已經被告及告訴
    人先後分別於偵查及本院審理中陳明，並經證人賴強、甲○○、乙○○、揭衍果
    、劉復興等人先分別於偵查及本院審理中結證及被告之子、女即黃明宏、黃佩臻
    陳述屬實，互核一致，應堪確認；又查，告訴人確曾向證人甲○○、乙○○表示
    因要辦理結婚手續，須制作結婚證書，故向證人甲○○、乙○○借用身分證及印
    章之事實，已經證人甲○○、乙○○先後於偵查及本院審理中結證明確，而證人
    等二人與被告及告訴人均僅為鄰居關係，並無何特殊交情或親戚關係，此已經被
    告、告訴人與證人等先後陳明，衡情證人等人自無甘冒偽證罪責而刻意為不實陳
    述之必要，是其證詞應堪採信；再查，告訴人於被告之女黃佩臻結婚時，係以女
    方主婚人之身份邀宴賓客，並上台主持及於儀式後合照，此有被告之女黃佩臻結
    婚時所用之請柬影本、謝卡影本各一張、照片二張附卷可稽，足見於前開期間被
    告與告訴人係屬類似夫妻之關係，並曾多次向不特定之人表示，足見被告所稱其
    與告訴人確有結婚之意，應非虛言；末查，被告與告訴人擬將結婚之前，被告曾
    告知其女黃佩臻之事實，此經黃佩臻於本院八十九年七月二十日審理中陳明；縱
    上所述，被告所稱其與告訴人於八十五年六月二十六日日確有結婚之意之詞，應
    堪採信。是被告與告訴人雖未舉辦公開之結婚儀式，然其主觀上已確有結婚之意
    ，顯然並無使公務員登載不實之意，至其並無公開之儀式，不過係其二人之結婚
    是否具法律效力之問題，要難遽以其二人嗣後交惡，即認被告有使公務員登載不
    實之犯意，而該公務員因此所登載之文書即非刑法第二百十四條之偽造之文書，
    則被告持該登載其與告訴人為夫妻之文件（身分證、戶籍謄本）行使，即無從成
    立同法第二百十六條之行使偽造文書罪之餘地，惟因公訴意旨認被告此部分行為
    與前述偽造文書有罪部分有連續犯之裁判上一罪關係，爰不另為無罪之諭知，附
    此說明。
七、移送併辦意旨另認被告尚有盜用告訴人印章，偽造取款憑條，向郵局人員行使，
    以盜領告訴人存於屏東郵局內埔龍泉郵局000000－0號帳號中之存款，尚
    涉有偽造文書等犯嫌，然告訴人亦自承該帳號之提領紀錄中有許多為其自己之提
    款紀錄，僅有部分為被告未經其同意所為，惟經本院依職權向屏東郵局調閱告訴
    人之提領款項紀錄，發現告訴人提領款項紀錄甚多，實無法查明何為被告未經告
    訴人同意所為，而告訴人現已因年老併因身體健康狀況不佳，神智並非十分清楚
    ，已無法明確指述究係何幾筆款項之提領為被告未經其同意所為，此已經告訴人
    代理人孫智仁律師當庭陳明，並表示放棄該項證據調查之請求，已足見告訴人此
    部分之指述顯有瑕疵，此外並查無其他積極證據足以證明被告尚有何偽造此部分
    取款條以向郵局詐領告訴人存款之情事，即難認與本案有罪部分有何連續犯之裁
    判上一罪關係，自無從併辦，應退由檢察官另行偵辦，併此敘明。
據上論斷，應依刑事訴訟法第二百九十九條第一項前段，刑法第五十六條、第二百十
六條、第二百十條、第二百十四條、第三百三十九條第一項、第五十五條、第二百十
九條，罰金罰鍰提高標準條例第一條前段，判決如主文。
本案經檢察官楊挺宏到庭執行職務。
中      華      民      國      八十九      年    十一    月    十六    日
                                      臺灣屏東地方法院刑事第二庭
                                          法  官    莊鎮遠
右正本證明與原本無異。
對於本判決如有不服應於收受送達後十日內向本院提出上訴書狀上訴於台灣高等法院
高雄分院並按他造當事人之人數附具繕本。
                                          書記官   吳光璵
中      華      民      國      八十九      年     十一   月    十六    日
附錄本案論罪科刑法條：
中華民國刑法第二百一十六條
 (行使偽造變造或登載不實之文書罪)
行使第二百十條至第二百十五條之文書者，依偽造、變造文書或登載不實
事項或使登載不實事項之規定處斷。
中華民國刑法第二百一十條
 (偽造變造私文書罪)
偽造、變造私文書，足以生損害於公眾或他人者，處五年以下有期徒刑。
中華民國刑法第二百一十四條
 (使公務員登載不實罪)
明知為不實之事項，而使公務員登載於職務上所掌之公文書，足以生損害
於公眾或他人者，處三年以下有期徒刑、拘役或五百元以下罰金。
中華民國刑法第三百三十九條
 (普通詐欺罪)
意圖為自己或第三人不法之所有，以詐術使人將本人或第三人之物交付者
，處五年以下有期徒刑、拘役或科或併科一千元以下罰金。
以前項方法得財產上不法之利益或使第三人得之者，亦同。
前二項之未遂犯罰之。


司法院資訊處製作；財團法人民間司法改革基金會備份。
